【裁判字號】    99,訴,90
【裁判日期】    990913
【裁判案由】    分割共有物
【裁判全文】
臺灣宜蘭地方法院民事判決
原      告  曾清芳
訴訟代理人  林世超律師
被      告  曾文煥
            曾明芸
上  一  人
訴訟代理人  曾梁青
兼上列二人
訴訟代理人  曾明德
被      告  曾秀美
            曾素梅
共      同
訴訟代理人  林恒毅律師
上列當事人間請求分割共有物事件，本院於民國99年9月1日言詞
辯論終結，判決如下：
    主  文
兩造共有坐落宜蘭縣羅東鎮○○段一一一三地號土地，地目建，
面積二一○○平方公尺之土地，分割為：如附圖所示編號1113-A
部分，面積五二五平方公尺，分歸原告與被告曾文煥以原告三分
之一、被告曾文煥三分之二之應有部分比例保持共有；編號1113
-B部分，面積八一六‧六七平方公尺，分歸被告曾明德所有；編
號1113-C部分，面積三五○平方公尺，分歸被告曾明芸所有；編
號1113-D及1113-E部分，面積合計四○八‧三三平方公尺，分歸
被告曾秀美、曾素梅以曾秀美三分之一、曾素梅三分之二之應有
部分比例保持共有。
訴訟費用新台幣肆萬貳仟貳佰玖拾壹元之負擔如附表所示。
    事  實  及  理  由
一、原告起訴主張：
    緣坐落宜蘭縣羅東鎮○○段1113地號土地（下簡稱1113地號
    土地），地目建，面積2,100 平方公尺，為原告曾清芳與被
    告曾明德、曾文煥、曾明芸、曾秀美與曾素梅所共有，應有
    部分各為1/12、14/36、2/12、2/12、7/108與14/108，有土
    地登記簿謄本為憑，並無不能分割之情事，共有人間亦無不
    分割之協議，且依系爭土地之使用目的，亦非不能分割。爰
    依民法第823 條訴請分割共有物等語。並聲明：如附圖所示
    編號1113-A，面積525 平方公尺由原告曾清芳與被告曾文煥
    取得，按其應有部分比例保持共有；編號1113-B，面積816.
    67平方公尺由被告曾明德取得；編號1113-C，面積350 平方
    公尺由被告曾明芸取得；編號1113-D，面積272.22平方公尺
    由被告曾素梅取得；編號1113-E，面積136.11平方公尺由被
    告曾秀美取得。
二、被告答辯則以：
(一)、被告曾明德、曾文煥、曾明芸部分：同意原告主張之分割方
    法。被告曾明芸並補稱：反對被告曾秀美、曾素梅所提出保
    持共有之分割方案，蓋曾秀美所言不實。
(二)、被告曾秀美、曾素梅部分：被告曾秀美雖未居住羅東鎮○○
    街247 號建物內，然該建物內設有神明及曾姓祖宗牌位，被
    告進行祭祀工作，有通行之必要，若依原告所提分割方案進
    行分割，曾秀美之土地將形成袋地而不利通行，有礙經濟發
    展與公共安全，並希望向其他共有人買地，以便能夠通行。
    爰為訴之聲明：如附圖編號1113-A部分，由原告曾清芳與被
    告曾文煥按其應有部分比例保持共有；編號1113-B部分由被
    告曾明德取得；編號1113-C、1113-D、1113 -E 部分，由被
    告曾明芸、曾素梅與曾秀美按其應有部分比例保持共有。
三、本件兩造不爭執之事實，為系爭1113地號土地，地目建，面
    積2,100 平方公尺為兩造所共有，應有部分為原告1/12、被
    告曾文煥2/12 、被告曾明德14/36、被告曾明芸2/12、被告
    曾秀美7/108 、被告曾素梅14/108，此並有土地登記謄本在
    卷可參，上開事實自堪信為真實。
四、得心證之理由：
(一)、按各共有人，除法令另有規定外，得隨時請求分割共有物。
    但因物之使用目的不能分割或契約訂有不分割之期限者，不
    在此限，民法第823條第1項定有明文。次按以原物為分配時
    ，因共有人之利益或其他必要情形，得就共有物之一部分仍
    維持共有，民法第824條第4項亦有明文。其立法理由以：法
    院為裁判分割時，固應消滅其共有關係，然因共有人之利益
    或其他必要情形，就共有物之一部，有時仍有維持共有之必
    要。例如分割共有土地時，需保留部分土地供為通行道路之
    用是，爰增訂第4 項，賦予法院就共有物之特定部分不予分
    割之裁量權，以符實際並得彈性運用。又此項共有，應包括
    由原共有人全體或部分共有人維持共有之二種情形。又共有
    物之分割，法院應斟酌當事人意願、共有物之使用情形、經
    濟效用及全體共有人之利益等情形而為適當之分割，不受共
    有人所主張分割方法之拘束（最高法院88年台上字第600 號
    判決參照），合先敘明。
(二)、按分割共有物訴訟，屬於形成判決性質，不受當事人主張分
    割方法之拘束，業如前述，是本件之爭點僅在於應採取何種
    分割方式較為妥適。經查，系爭土地西北側及西南側均為水
    利地，唯一可供通行之道路為東北側之羅東鎮○○街，為分
    割後各共有人所分得之土地均能利用通行，自應以分割後均
    可連接羅東鎮○○街為優先考量。而系爭土地上建物坐落情
    形為：門牌羅莊街255 號建物（即附圖所示F、G部分）為原
    告與被告曾文煥共有，253、251號建物（即附圖所示H、I、
    J、K、L部分）為被告曾明德所有，249號建物（即附圖所示
    M部分），245號建物（即附圖所示N、O、P、Q部分）為被告
    曾素梅所有，247 號建物（即附圖所示R、S部分）為曾秀美
    所有，此經本院至現場履勘，並囑託地政事務所測量人員到
    場實地測量製有如附圖所示之複丈成果圖可按，並有本院勘
    驗筆錄及現場照片可參。而參諸上開共有人建物坐落情形，
    及原告所主張之分割方法，兩造所分得之土地與其現有建物
    之範圍相差不多，亦即因分割系爭土地後將有須拆除建物之
    範圍尚少，可符經濟效益，且除其中被告曾秀美所有247 號
    房屋所坐落之如附圖所示1113- E 部分土地，無法通行至羅
    莊街外，各該分得之土地均無通行問題。故如何解決該部分
    土地對外有適宜聯絡通行之問題，乃為本件首要考量之處。
    經查，本件被告曾秀美、曾素梅所主張之分割方法與原告大
    致相同，所不同者乃主張將如附圖所示1113-C、1113-D、11
    13-E部分土地劃歸其等二人與曾明芸依原應有部分比例保持
    共有；然對此被告曾明芸表示並不同意。查被告曾明芸所有
    如附圖編號M所示羅東鎮○○街249號建物坐落1113-C土地，
    如被告曾明芸分得該部分土地後，可使分割後土地與其上房
    屋所有權人同一，而將其使用及交易關係單純化，如與他人
    共有土地，亦不利於往後建屋居住或交易之發展。又本件被
    告曾秀美、曾素梅為姊妹，關係密切，如二人分得編號1113
    -D、1113-E部分並保持共有，二人均可就分得部分使用收益
    ，亦可與道路（羅莊街）相通，即無成為袋地之虞，且如坐
    落於附圖所示1113-E 之如附圖編號R部分之門牌號碼羅莊街
    247 號一層磚造房屋，設有「神明及曾姓祖宗牌位」（見被
    告曾秀美、曾素梅民事答辯(一)狀及其照片，本院卷第74至80
    頁），分歸其二人所有，亦可便於其等二人所主張維護宗教
    信仰、祭祀祖先及慎終追遠之要求，如往後該二人就土地有
    何整建或出售計畫，亦便於共同聯繫、討論以求發揮土地最
    大經濟效用。從而，故經本院綜酌上情，認以如主文所示之
    分割方法分割系爭土地，不論就土地經濟效益及對各共有人
    之公平性而言，均屬最為適當之分割方法。
五、綜上所述，本件原告訴請將系爭土地進行分割，核屬有理。
    又經本院審認後，將兩造共有之系爭土地分割為：如附圖編
    號1113-A部分，分歸為原告與被告曾文煥按其應有部分比例
    （原告1/3，曾文煥2/3）保持共有；編號1113-B部分，分歸
    被告曾明德所有；編號1113-C部分，分歸被告曾明芸所有；
    編號1113-D、1113-E部分，分歸被告曾秀美、曾素梅按其應
    有部分比例（曾秀美1/3，曾素梅2/3）保持共有。
六、分割共有物事件本質上並無訟爭性，乃由本院斟酌何種分割
    方案較能增進共有物之經濟效益，並兼顧兩造之利益，以決
    定適當之分割方法，故兩造本可互換地位，由任一共有人起
    訴請求分割，均無不可，實質上並無所謂何造勝訴敗訴之問
    題，是本事件之訴訟費用，應由兩造按原應有部分比例分擔
    ，方屬公允。
七、訴訟費用負擔之依據：民事訴訟法第80條之1。
中    華    民    國    99    年    9     月    13    日
                  臺灣宜蘭地方法院民事庭
                      法  官  張軒豪
正本與原本無異。
如不服本判決應於判決送達後20日內提出上訴狀（須附繕本）。
中    華    民    國    99    年    9     月    14    日
                      書記官  謝佩欣
附表：
訴訟費用：裁判費26,641元+測量規費15,650元=42,291元
┌────────┬───────┬─────────┐
│ 當事人姓名     │應有部分之比例│訴訟費用負擔之金額│
│                │              │(新台幣；元以下4捨│
│                │              │5入)              │
├────────┼───────┼─────────┤
│原告：曾清芳    │12分之1       │           3,524元│
├────────┼───────┼─────────┤
│被告：曾明德    │36分之14      │          16,446元│
├────────┼───────┼─────────┤
│被告：曾文煥    │12分之2       │           7,049元│
├────────┼───────┼─────────┤
│被告：曾明芸    │12分之2       │           7,049元│
├────────┼───────┼─────────┤
│被告：曾秀美    │108分之7      │           2,741元│
├────────┼───────┼─────────┤
│被告：曾素梅    │108分之14     │           5,482元│
└────────┴───────┴─────────┘

司法院資訊處製作；財團法人民間司法改革基金會備份。
